【裁判字號】    95,易,779
【裁判日期】    970430
【裁判案由】    偽造文書
【裁判全文】
臺灣臺南地方法院刑事判決               95年度易字第779號
公  訴  人  臺灣臺南地方法院檢察署檢察官
被      告  乙  ○
            丁○○
輔  佐  人  丙○○
被      告  己○○
選任辯護人  黃慕容律師
上列被告因偽造文書案件，經檢察官提起公訴（臺灣臺南地方法
院檢察署九十四年度偵字第三六五三號及九十四年度偵字第三六
五四號），本院判決如下：
    主  文
乙○共同連續明知為不實之事項，而使公務員登載於職務上所掌
之公文書，足以生損害於他人，處有期徒刑壹年陸月，減為有期
徒刑玖月。
己○○共同明知為不實之事項，而使公務員登載於職務上所掌之
公文書，足以生損害於他人，處有期徒刑捌月，減為有期徒刑肆
月，如易科罰金，以銀元參佰元即新臺幣玖佰元折算壹日。
丁○○無罪。
    事  實
一、乙○於民國（下同）八十一年三月二十日與甲○○訂立不動
    產買賣契約，將乙○所有坐落安南區○○○段四二四－三地
    號、四二四－三六地號、四－九一地號、四二四－九二地號
    、四二四－九三地而二四－九四地號、四二四－一四三地號
    等七筆土地，以新臺幣（下同）一千六百零二萬六千六百元
    之價格出售予林信南，因該等土地多屬旱地，乙○在該等土
    地上蓋雞舍且未耕種，依規定暫不能發給自耕能力證明，一
    時無法辦理所有權移轉登記，故由乙○先將前揭土地之所有
    權狀七張交付甲○○收執，並承諾儘速拆除雞舍及耕作，詎
    料乙○事後一再藉故拖延，致遲遲無法辦理土地所有權移轉
    登記。乙○因與林慶南合建房屋而資金難以週轉，為向林慶
    南借貸二百多萬元，竟與林慶南共同基於使公務員登載不實
    之犯意聯絡，於八十三年十二月二十二日，由乙○書立具不
    實之切結書，委由不知情之代書戊○○向臺南市安南地政事
    務所訛稱：前揭土地之所有權狀均遺失，請准予辦理補發等
    語，使承辦之地政人員將此不實之事項登載於職務上所掌管
    之公告，足生損害於甲○○及地權管理之正確性，並於公告
    期滿，無人異議後，補發上開土地所有權狀七張予乙○。乙○承前概括犯意，先於八十四年七月八日與己○○共謀，持
    前揭土地中之土城子段四二四－三六地號（重測後編為學南
    段一○二二地號）、四二四－九二地號（重測後編為學南段
    一○三七地號）、四二四－九三地號（重測後編為學南段一
    ○二九及一○二九－一地號）、四二四－九四地號（重測後
    編為學南段一○三○及一○三○－一地號）、四二四－一四
    三地號（重測後編為鹿北段八六二及八六二－一地號）等土
    地補發之所有權狀等文件，向臺南市安南地政事務所虛偽設
    定金額為四百七十萬元之抵押權登記，以己○○為抵押權人
    ，其中己○○占四十七分之二五；乙○又於八十四年九月二
    十日，與林慶南（已於九十三年九月十二日死亡，另經臺灣
    臺南地方法院檢察署檢察官為不起訴處分）共謀，持前揭已
    出售土地中之土城子段四二四－三地號（重測後編為學南段
    九九○及九九○－一地號）土地補發之所有權狀等文件，向
    臺南市安南地政事務所虛偽設定金額為五百八十萬元之抵押
    權，以林慶南為抵押權人，以擔保其向林慶南所借貸之二百
    多萬元，因而使地政機關承辦公務員將該不實之事項登載於
    職務上掌管之土地登記簿，足生損害於甲○○及土地登記之
    正確性。
二、案經甲○○訴由臺灣臺南地方法院檢察署檢察官偵查起訴。
    理  由
壹、程序方面：
一、按現行刑事訴訟法為保障被告之反對詰問權，排除具有虛偽
    危險性之傳聞證據，以求實體真實之發見，於該法第一百五
    十九條第一項明定被告以外之人於審判外之言詞或書面陳述
    ，除法律有規定者外，不得作為證據。而刑事訴訟法第一百
    五十九條之一至一百五十九條之四有傳聞法則之例外規定，
    且被告以外之人於審判外之陳述，雖不符前四條之規定，而
    經當事人於審判程序同意作為證據，法院審酌該言詞陳述或
    書面陳述作成時之情況，認為適當者，亦得為證據；當事人
    、代理人或辯護人於法院調查證據時，知有第一五九條第一
    項不得為證據之情形，而未於言詞辯論終結前聲明異議者，
    視為有前項之同意，刑事訴訟法第一百五十九條之五定有明
    文。查被告三人及其辯護人均未就被告以外之人即證人甲○○於審判外之陳述有所爭執，且迄於言詞辯論終結前，均未
    主張有刑事訴訟法第一百五十九條第一項不得為證據之情形
    ，是應認已同意作為證據，且經本院審酌後，認無不適當之
    情形，應認為關於證人甲○○之部分有證據能力。
二、次按不動產買賣合約書、土地登記申請書及切結書，分別係
    被告乙○及甲○○所訂立之契約書、被告乙○、己○○及丁○○用以設立土地登記抵押權之文書及被告乙○申請補發土
    地所有權狀所製作之文書。就不動產買賣合約書而言，依當
    時訂立契約時，被告乙○及甲○○均有使用其個人印章蓋印
    ，依該合約書之外觀，並無任何虛偽製作或塗改修正之痕跡
    ，有不動產買賣合約書一紙在卷可考；而土地登記申請書則
    係用以申請土地登記時應加填寫之書據、切結書則係被告乙○用以聲明如有不實應負法律責任之私文書，並據被告乙○
    親自簽名無訛，分別有各該文書一紙附卷足參，而參酌上開
    文書之製作過程及記載時之外部情形，均具有可信之特別情
    況足認合法取得而非透過違法手段取得各該證據之情形，因
    此，均係刑事訴訟法第一百五十九條第三款所指其他可信之
    特別情況下所製作之文書，本院認為不動產合約書、土地登
    記申請書及切結書各一紙均有證據能力。
三、又臺南市安南地政事務所之公告及土地登記簿謄本均係公務
    員職務上製作之紀錄文書，分別經公務員本於其職務上之業
    務而製作，亦均無違法取得或證據排除之問題；而印鑑證明
    係地政機關用以證明申請人日後對於不動產之設定、變更或
    取得核對是否為原使用印章之證明文書，而此一證明文書須
    經過地政機關公務員將該印鑑蓋印於文書中央以供將來核對
    所用，因此，其屬性應歸納為證明文書。準此，上開臺南市
    安南地政事務所之公告、土地登記謄本及印鑑證明既均屬公
    務員職務上所製作之紀錄文書或證明文書，依刑事訴訟法第
    一百五十九條第一款之規定，亦均有證據能力。
貳、有罪部分：
一、訊據被告乙○及己○○均矢口否認有何使公務員登載不實之
    犯行，被告乙○辯稱：「是甲○○自己去辦遺失的」云云；
    被告己○○則辯稱：「當初都是乙○自己提出來的，我們不
    是共謀，抵押土地時，我不知道這塊土地已經賣給別人」，
    「我絕對沒有跟乙○共謀，是乙○自己拿土地土城子段四二
    四－三六地號、四二四－九二地號、四二四－九三地號、四
    二四－九四地號、四二四－一四三地號所有權狀，主動幫我
    們設定，還向我收了九千元的手續費。乙○有一個工地，沒
    有辦法繼續，在善化牛庄那邊，沒有辦法完成，我當時去做
    幫他作工程，他欠我工程款的錢，大概欠了一百多萬，還開
    了兩張支票，一張五十萬，一張七十萬元」云云。惟查：
（一）、被告乙○於偵查中供稱：「（有否於八十一年三月二十
        日與甲○○訂契約將重測前臺南市安南區○○○段四二
        四－三地號、四二四－三六地號、四二四－九一地號、
        四二四－九二地號、四二四－九三地號、四二四－九四
        地號、四二四－一四三地號土地賣給甲○○？）有」等
        語（見偵一卷第五二頁），並有坐落臺南市安南區○○○段四二四－三地號、四二四－三六地號、四二四－九
        一地號、四二四－九二  地號、四二四－九三地號、四
        二四－九四地號、四二四－一四三地號等七筆土地之不
        動產買賣合約書附卷可參（見偵一卷第八頁），足證被
        告乙○確有與甲○○訂立買賣契約，應將其坐落臺南市
        安南區○○○段四二四－三地號、四二四－三六地號、
        四二四－九一地號、四二四－九二地號、四二四－九三
        地號、四二四－九四地號、四二四－一四三地號等七筆
        土地之所有權移轉予甲○○之義務存在，且上開土地之
        價格，依前開不動產買賣契約之約定，係以一千六百零
        二萬六千六百元之價格出售予甲○○，而該等土地多屬
        旱地，被告乙○在該等土地上蓋雞舍且未耕種，有甲○○之告訴狀及土地登記清冊附卷可考，參酌被告乙○亦
        自承：「權狀我拿給甲○○」等語（見本院卷第三二頁
        ），亦足證上開土地因一時無法辦理所有權移轉登記，
        而由被告乙○將其前開土地所有權狀先交由甲○○取得
        占有，甚為顯然。再者，被告乙○於將上開土地所有權
        狀交由甲○○取得占有後，與林慶南基於共同犯聯絡，
        委由不知情之代書戊○○向臺南市安南地政事務所申報
        遺失等情，業據證人即代辦申報遺失之代書戊○○於本
        院證述：「（之前補發所有權狀是否係林慶南委託你辦
        理的？）是的，是我去辦理的，他們二人（按指被告乙○及林慶南）說權狀不見了」等語明確（見本院卷第二
        四二頁），並經被告以證人身分證稱：係因與林慶南合
        建房屋而資金難以週轉，為向林慶南借貸二百多萬元，
        乃將先前交予甲○○之臺南市安南區○○○段四二四－
        三地號、四二四－三六地號、四二四－九一地號、四二
        四－九二地號、四二四－九三地號、四二四－九四地號
        、四二四－一四三地號等七筆土地所有權狀再重新申請
        等語明確（見本院卷第二二○頁），亦有被告乙○自行
        書寫之切結書、臺南市安南地政事務所公告及印鑑證明
        書各一紙附卷可參（見偵二卷第二一頁至第二九頁），
        依上開證人之證詞及證物相互參照可知，被告乙○既已
        與甲○○訂立不動產買賣契約而將其上開土地所有權狀
        交由甲○○占有中，自非遺失之狀態，其竟與林慶南共
        同委由不知情之代書戊○○於八十三年十二月二十二日
        向臺南市安南地政事務所申報遺失，並於公告期滿，無
        人異議後，補發土地所有權狀七張予被告乙○，足證本
        案確由被告乙○與林慶南委由不知情之代書向地政機關
        辦理遺失等情無訛，亦可證被告乙○及林慶南確有共同
        使承辦之地政人員將此不實之事項登載於職務上所掌管
        之公告文書上，使公務員登載不實，客觀上確足生損害
        於甲○○及地權管理之正確性，甚為灼然。準此，益證
        被告乙○於向地政機關辦理遺失時，主觀上應有使公務
        員登載不實之故意，彰彰甚明。
（二）、按抵押權所擔保之債權，其種類及範圍，屬於抵押權之
        內容，最高法院八十四年度臺上字第一九六七號判例可
        資參照。依此判例可知，一般抵押權必先有債權之存在
        ，始得設定。經查：被告乙○自承其未欠被告己○○錢
        等語（見偵二卷第八十頁），並經其以證人之身分證述
        ：「（為何你會將一部分的土地設定抵押權登記給己○○？）我跟己○○沒有任何債務關係」等語明確（見本
        院卷第二二三頁），惟竟於八十四年七月八日持前揭土
        地中之土城子段四二四－三六地號（重測後編為學南段
        一○二二地號）、四二四－九二地號（重測後編為學南
        段一○三七地號）、四二四－九三地號（重測後編為學
        南段一○二九及一○二九－一地號）、四二四－九四地
        號（重測後編為學南段一○三○及一○三○－一地號）
        、四二四－一四三地號（重測後編為鹿北段八六二及八
        六二－一地號）等土地補發之所有權狀等文件，向臺南
        市安南地政事務所虛偽設定金額為四百七十萬元之抵押
        權登記，以被告己○○為抵押權人，其中被告己○○占
        四十七分之二五乙節，有土地登謄本及土地登記申請書
        各一紙附卷可考（見偵二卷第三十頁至第三三頁），而
        觀諸上開土地證記申請書中載明：「權利人己○○債權
        四十七分之二十五」，並有被告乙○親自簽名及被告己○○之印章蓋於其上，本案前開土地既為被告乙○所有
        ，關於辦理土地抵押權相關之印鑑及資料，若非得被告
        乙○親自辦理或經其同意、授權由代書辦理，自無法完
        成所有辦理設定抵押權之程序，尤有甚者，前開抵押權
        設定契約書上被告乙○之簽名復與卷附筆錄上被告乙○
        之簽名，其「郭」字寫法特別，應非他人偽簽，甚為明
        灼，因此，觀諸一般經驗法則判斷，足證被告乙○應有
        於八十四年七月八日，將其前揭土地中之土城子段四二
        四－三六地號（重測後編為學南段一○二二地號）、四
        二四－九二地號（重測後編為學南段一○三七地號）、
        四二四－九三地號（重測後  編為學南段一○二九及一
        ○二九－一地號）、四二四－九四地號（重測後編為學
        南段一○三○及一○三○－一地號）、四二四－一四三
        地號（重測後編為鹿北段八六二及八六二－一地號）等
        所有權狀等文件，由其向臺南市安南地政事務所設定金
        額為四百七十萬元之抵押權登記，並以被告己○○為抵
        押權人而占有四十七分之二五，應可認定。
（三）、被告己○○固另以證人身分證稱：「（八十四年七月八
        日，將其前揭土地中之土城子段四二四－三六地號（重
        測後編為學南段一○二二地號）、四二四－九二地號（
        重測後編為學南段一○三七地號）、四二四－九三地號
        （重測後編為學南段一○二九及一○二九－一地號）、
        四二四－九四地號（重測後編為學南段一○三○及一○
        三○－一地號）、四二四－一四三地號（重測後編為鹿
        北段八六二及八六二－一地號）等五筆土地設定抵押權
        登記給你？）因為乙○在土地設定一年多時跟我借票，
        一張五十萬元，一張七十萬元，但是後來因為乙○跟我
        借票沒有錢繳納票款，我就跟持票人協商，因此那一百
        二十萬元票款算是我幫他負擔，持票人是林慶南的同居
        人，她的名字我忘記了，這一百二十萬元的債務是我幫
        乙○還，所以債務從林慶南那邊移轉到我這邊。另外，
        乙○在善化牛庄的工程總共累積欠我一百二十幾萬元，
        時間是在土地設定之前約二、三年前，後來我向他要錢
        ，乙○為了讓我有保障，就寫商業本票並經法院債權確
        認後給我，不過乙○用商業本票作為債權憑證給我，我
        說這樣我沒有保障，乙○就說他有一些土地要設定抵押
        給我」云云。然被告己○○上開證述之詞，不僅為被告
        乙○全盤否認，被告乙○以證人之身分證稱：「（為何
        你會將一部分的土地設定抵押權登記給己○○？）我跟
        己○○沒有任何債務關係，因為己○○常跟我進出，知
        道我的土地已經被林慶南設定登記」，「（林慶南的抵
        押權設定登記時間是在己○○抵押權設定登記之後，為
        何你會說己○○知道你的土地設定抵押權登記給林慶南
        ？）我是就我知道的事情講，己○○知道我有將土地拿
        給林慶南設定抵押權登記，他也想要設定登記」等語（
        見本院九十六年三月二十日審理筆錄），就被告己○○
        及被告乙○間之證詞相互參酌，二者之證詞相互歧異，
        尚難逕認被告己○○確有與被告乙○間有債權債務關係
        存在之高度心證。況且，證人乙○雖證稱：「（在八十
        三年底八十四年間設定抵押權之前，你是否有在善化蓋
        房子？）是的」，「（你是否有將前開工程收尾的部分
        交給己○○施作？）有，而且我也將客戶的尾款交給己○○」，「（工程款總共多少錢？）我忘記了，我只知
        道他跟我說收尾的工程給他承包，客戶的尾款給他收」
        ，「（你是否知道客戶的尾款有無交給己○○？）知道
        ，客戶有將尾款交給他」，「（你有無收到己○○各開
        一張五十萬元、一張七十萬元的支票？）我忘記了，我
        只記得他有開支票跟我調現，後來有跳票」，「（是否
        知道在抵押權設定登記之後，他有開一張五十萬元，一
        張七十萬元的支票給你？）不知道設定抵押權這件事」
        等語（見本院同日筆錄），就證人乙○上開證述以觀，
        該工程是否與本案設定予被告己○○乙節相關，已令人
        懷疑，縱屬有關，依證人乙○之證詞，該部分客戶之尾
        款亦交由被告己○○取得，亦確認客戶已將尾款交由被
        告己○○取得，因此，亦無再由被告乙○設定抵押權予
        被告己○○之必要。況且，證人己○○證述：「（乙○
        總共欠你多少錢？）二百四十幾萬元」，「（八十四年
        到九十三年期間，你有無跟乙○要錢？）我有要，但他
        沒有錢」，「（你有無本票裁定？）有」，「（有無用
        本票裁定向乙○行使民事追償權利？）沒有」，「（你
        為何不行使你的抵押權去拍賣本件系爭的土地？）第一
        點：他沒有錢。第二點：這是我做人的道義」等語（見
        本院同卷同日筆錄），苟被告乙○確實有積欠被告己○○二百四十多萬元，則自八十四年以迄九十三年間，其
        既有法院之本票裁定而可聲請對於被告乙○之土地進行
        查封、拍賣之程序，藉以清償其對於被告乙○之債權，
        然被告己○○竟分文未取，亦未行使其對於被告乙○之
        債權，凡此諸節，均顯與一般常理大相逕庭，因此，被
        告乙○並未積欠被告己○○債務乙節，依本案之證據資
        料詳加論斷，被告乙○證稱其並未積欠被告己○○任何
        債務等語，與事實較為吻合而屬可信，益證被告己○○
        前開所述，難信為真。從而，被告乙○既未積欠被告己○○任何債務，自屬未具有債權關係之狀態，既無債權
        債務關係存在於被告乙○及己○○間，則被告乙○委由
        不知情之代書戊○○設定抵押權予被告己○○四十七分
        之二十五乙節，即屬不實（關於證人戊○○證述關於被
        告乙○及己○○之證詞，詳後述），既為不實，被告乙○及己○○再委由不知情之代書將其虛偽設定之抵押權
        交由臺南市安南地政事務所登記在土地登記謄本上，有
        土地登記申請書及土地登記謄本各一紙附卷可佐，益證
        被告乙○與己○○間，確有共同使公務員登載不實之犯
        行，甚為明灼。
（四）、而參酌證人即當時辦理設定抵押權之代書即證人戊○○
        於本院審理時證稱：「（辦理本件設定抵押登記，是在
        何處辦理的？）第一次要辦理的時候，因為乙○沒有去
        ，所以沒有辦，我說要等本人到才可以辦，後來去丁○○先生的家裡辦理，乙○及己○○也有來，丁○○也有
        在場，我請他們當場簽名」，「（那時候是否所有權狀
        及印鑑都齊全了？）我沒有印象，但是一般說來前開資
        料應該要備齊」，「（實際上他們有無該筆債務？）我
        不知道」等語（見本院卷第二四一頁至第二四三頁），
        故依證人前開證詞以觀，足證本案設定抵押權時，被告
        乙○、己○○及丁○○均有在場，且依證人辦理設定抵
        押權之經驗以觀，當時書寫設定抵押權之比例及其債權
        金額時，當事人應已備齊所有權狀及印鑑等資料無誤，
        且該土地抵押權設定契約書（見偵二卷第三二頁至第三
        三頁）中亦有被告乙○親自簽名及印文與被告己○○、
        丁○○之印文（被告丁○○之部分詳後述），而參酌被
        告乙○與己○○間並無相關之債權證明存在，業據被告
        自偵查以迄本院審理時均自承其與被告己○○間並無債
        務關係存在等語（見偵二卷第八十頁及本院卷第三三頁
        ），業如前述，並經其以證人之身分證稱：「（為何你
        會將一部分的土地設定抵押權登記給己○○？）我跟己○○沒有任何債務關係，因為己○○常跟我進出，知道
        我的土地已經被林慶南設定登記」，「（林慶南的抵押
        權設定登記時間是在己○○抵押權設定登記之後，為何
        你會說己○○知道你的土地設定抵押權登記給林慶南？
        ）己○○知道我有將土地拿給林慶南設定抵押權登記」
        等語（見本院卷第二二三頁），足證原先被告乙○欲設
        定抵押權之對象係同案被告丁○○，惟因被告己○○亦
        欲一同設定，乃將金額四百七十萬元之抵押權登記而由
        被告己○○取得四十七分之二十五之抵押權無訛，亦可
        證本案係由於被告己○○知悉被告乙○欲設定抵押權於
        與其確有債權關係存在之被告丁○○（關於此部分，詳
        後述），故被告己○○乃趁機一併設定前開抵押權登記
        ，應無疑義。本案被告乙○及己○○間並無任何借貸關
        係存在甚明，業如前開認定，既無任何借貸關係存在，
        竟在不動產抵押權設定書內委由不知情之代書戊○○書
        寫並設定四百七十萬元抵押權登記之土地登記申請書，
        由被告己○○取得四十七分之二十五比例之抵押權，且
        在被告乙○及己○○之同意及授權下，由不知情之代書
        戊○○將渠等之印章蓋於該土地登記申請書上，被告乙○及己○○對於不存在之債權竟設定抵押權登記，就此
        一設定抵押權之行為客觀上加以判斷，此舉顯屬虛偽設
        定抵押權之行為甚明。本件復經由該不知情之代書戊○○以將此一部分虛偽設定抵押權之土地登記申請書交由
        臺南市安南地政事務所之公務員登記，使地政機關承辦
        公務員將該不實之事項登載於職務上掌管之土地登記簿
        內，確足生損害於甲○○及地政機關土地登記之正確性
        ，殆無疑義，準此以觀，益徵被告乙○與己○○在設定
        上開抵押權登記時，主觀上確有使公務員登載不實之犯
        意聯絡及行為分擔，洵屬明確。
（五）、另查：被告乙○供稱：「（你欠林慶南多少錢？）約二
        百萬元」，「林慶南他邀我蓋房子，我欠他二百多萬元
        的支票」，「林慶南那時候說叫我寫本票給他，之前我
        欠他二百萬元，他說我寫本票之前開的支票會還我」等
        語（見偵二卷第八十頁），證人即當時辦理本件抵押權
        登記之代書辛○○並證稱：「林慶南拿本票出來跟乙○
        說你欠我這些錢，所以土地要讓我設定」等語（見本院
        卷第二四七頁），並有臺南市安南地政事務所土地登記
        申請書一紙附卷可考（偵二卷第三九頁至第四十頁），
        足證被告乙○有於八十四年九月二十日，委由代書辛○○向臺南市安南地政事務所設定土城子段四二四－三地
        號（重測後編為學南段九九○及九九○－一地號），金
        額為五百八十萬元之抵押權，並以林慶南為抵押權人無
        訛。然查：被告乙○另以證人之身分證稱：「原本我與
        林慶南合建房子，但是後來林慶南不出錢，所以我經濟
        上週轉不過來。我向林慶南借錢約二百萬元，但是我沒
        有辦法付錢，我跟他說我的土地之前已經賣給甲○○了
        ，林慶南去查之後發現那些土地沒有辦理過戶給甲○○
        ，所以他就說他可以幫我補辦土地所有權狀，然後他要
        在上面辦理抵押權設定」等語（見本院卷第二二○頁）
        ，足證被告乙○所積欠林慶南之金額既僅二百多萬元，
        惟觀諸本案抵押權卻設定為五百八十萬元，有前開土地
        登記申請書一紙附卷足參，而抵押權既係供擔保債權存
        在，自應受債權擔保範圍之限制，申言之，本案依被告
        乙○之供詞可知，其僅積欠林慶南二百多萬元之債務，
        並經證人辛○○證述係以本票債權作為設定抵押權之依
        據，然而，其積欠林慶南之債務僅二百多萬元，竟設定
        高達五百八十萬元之抵押權，而被告乙○復未提供其另
        有超出二百多萬元以外與林慶南間另有債務三百七十多
        萬元之借貸或其他法律關係存在，以證明關於超出之部
        分另有債權依據存在，亦未提出足以證明二者間確有其
        他債權存在之證據方法供本院參酌，則其以二百多萬元
        之債務竟設定五百八十萬元之抵押權，應可認定顯然不
        實。因此，超出被告乙○所指二百多萬元以外所設定之
        抵押權用以擔保之債權既不存在，足證該抵押權之設定
        即屬虛偽，亦顯見被告乙○與林慶南間，自始即無超出
        該二百多萬元以外之債務存在，惟竟共同基於犯意之聯
        絡，而使委由不知情之代書辛○○代為辦理此一虛偽之
        抵押權設定，因而使地政機關承辦公務員將該不實之事
        項登載於職務上掌管之土地登記簿，客觀言之，確足生
        損害於甲○○及地政機關土地登記之正確性，殆無疑義
        ，益證被告乙○及林慶南間，對於使公務員登載不實之
        行為，亦有行為之分擔，至為灼然。
（六）、綜上各情相互勾稽，被告乙○及己○○上開所辯，顯係
        事後飾卸之詞，不足採信，本案事證明確，被告二人之
        犯行，均洵堪認定。
二、核被告乙○及己○○所為，均係犯刑法第第二百十四條使公
    務員登載不實罪。被告乙○及己○○間、被告乙○及林慶南
    間，有犯意聯絡與行為分擔，分別為共同正犯。又被告乙○
    與己○○共犯之使公務員登載不實罪、與林慶南共犯之使公
    務員登載不實罪及被告乙○自行所犯使公務員登載不實罪，
    其犯罪時間緊接，所犯罪名相同，顯係基於概括犯意所為，
    應依廢止前連續犯之規定，論以一罪，並加重其刑。被告乙○、己○○利用不知情代書代為辦理土地抵押權之設定，以
    遂行其前開犯罪之目的，均為間接正犯。爰審酌被告二人之
    犯罪動機及目的在於使地政機關公務員為不實事項之登載，
    惟已對於地政機關就土地登記之正確性產生損害，參酌被告
    乙○並未供證全部犯行，而被告己○○則矢口否認有何虛偽
    設定抵押權之犯行，衡以渠等對於地政機關土地登記之正確
    性確有妨害及亦足使甲○○受到財產上之損害等情，甚至於
    本院審理時，被告己○○亦一再否認犯行，顯見態度欠佳，
    惟衡者本案之始作俑者，應由被告乙○負大部分之責任等一
    切情狀，分別量處如主文所示之刑。又被告乙○及己○○之
    犯罪時間均在九十六年四月二十四日以前，依中華民國九十
    六年罪犯減刑條例第二條第一項第三款、第七條之規定，應
    減其宣告刑二分之一，故被告乙○之部分減為有期徒刑九月
    ，被告己○○之部分減為有期徒刑四月，被告己○○之部分
    並諭知易科罰金之折算標準，以資懲儆。
三、按被告乙○、己○○行為後，刑法部分條文業於九十四年一
    月七日經立法院三讀修正，而經總統於九十四年二月二日公
    布並於九十五年七月一日施行，而新修正之刑法第二條第一
    項規定：「行為後法律有變更者，適用行為時之法律。但行
    為後之法律有利於行為人者，適用最有利於行為人之法律。
    」，而該法係規範行為後法律變更所生新舊法律比較之準據
    法，於新法施行後，即應逕用該條為「從舊從輕」之比較；
    且本次法律變更，比較時應就罪刑有關之共犯、未遂犯、想
    像競合犯、牽連犯、連續犯、結合犯，以及累犯加重、自首
    減輕暨其他法定加減原因（如身分加減）與加減例等一切情
    形，綜其全部罪刑之結果而為比較（最高法院九十五年五月
    二十三日九十五年度第八次刑庭會議決議參照）。經查：
（一）、修正前刑法第二十八條規定：「二人以上共同實施犯罪
        行為者，皆為正犯」，修正後刑法第二十八條規定：「
        二人以上共同實行犯罪行為者，皆為正犯」，即修正後
        之刑法剔除完全未參與犯罪相關行為之實行的「陰謀共
        同正犯」及「預備共同正犯」，顯已影響行為人刑罰之
        法律效果，自屬法律有變更，而修正施行後刑法第二十
        八條之規定已較修正前之規定限縮共同正犯成立之範圍
        ，因此，依刑法第二條第一項前段之規定，應適用對被
        告較有利之修正施行後刑法第二十八條規定。
（二）、修正後刑法已刪除第五十六條連續犯之規定，則被告之
        犯行，因行為後刑法業已刪除連續犯之規定，此刪除雖
        非犯罪構成要件之變更，但顯已影響行為人刑罰之法律
        效果，自屬法律有變更，依修正後刑法第二條第一項規
        定「行為後法律有變更者，適用行為時之法律。但行為
        後之法律有利於行為人者，適用最有利於行為人之法律
        」，比較新、舊法結果，仍應適用較有利於被告之行為
        時法律即舊法論以連續犯（最高法院九十五年第八次刑
        事庭會議決議參照）。準此，被告先後多次使公務員登
        載不實之罪，時間緊接，方法相同，分別觸犯構成要件
        相同之罪名，顯係基於概括犯意反覆而為，行使偽造公
        文書部分應依連續犯規定論以一罪，詐欺罪部分論以詐
        欺取財既遂罪，並分別依法加重其刑。
（三）、被告行為後，刑法第四十一條第一項前段易科罰金之規
        定業已修正變更，新法規定：「犯最重本刑為五年以下
        有期徒刑以下之刑之罪，而受六個月以下有期徒刑或拘
        役之宣告者，得以新臺幣一千元、二千元或三千元折算
        一日，易科罰金。」但依據舊法及修正前罰金罰鍰提高
        標準條例第二條前段（現已刪除）規定，被告行為時易
        科罰金折算標準，應以銀元三百元折算一日，經折算為
        新臺幣後，應以新臺幣九百元折算為一日。比較修正前
        後之易科罰金折算標準，當以修正施行前之規定，較有
        利於被告，則應依刑法第二條第一項前段規定，適用修
        正施行前刑法第四十一條第一項前段規定，定其折算標
        準。
（四）、刑法修正施行後，刑法分則編有關罰金刑之貨幣單位係
        銀元；且依刑法分則編應處罰金者，應適用罰金罰鍰提
        高標準條例第一條、第四條之規定，亦即應按各該具體
        條文制定或修正之時間先後，定其提高之倍數。惟被告
        行為後，刑法施行法增訂第一條之一，於九十五年六月
        十四日經總統公布，並自同年七月一日起施行；該條規
        定：「中華民國九十四年一月七日刑法修正施行後，刑
        法分則編所定罰金之貨幣單位為新臺幣。九十四年一月
        七日刑法修正時，刑法分則編未修正之條文定有罰金者
        ，自九十四年一月七日刑法修正施行後，就其所定數額
        提高為三十倍。但七十二年六月二十六日至九十四年一
        月七日新增或修正之條文，就其所定數額提高為三倍」
        。亦即自九十五年七月一日起，刑法分則編所定罰金之
        貨幣單位，由原來之銀元改為新臺幣；且九十四年一月
        七日刑法修正時，刑法分則編未修正之條文定有罰金者
        ，自九十五年七月一日起，有關罰金之數額提高為三十
        倍。罰金刑之處罰，自二十四年七月一日公布施行後即
        未再修正，依增訂刑法施行法第一條之一規定，其罰金
        以新臺幣為單位，數額應提高三十倍。此與修正前之罰
        金以銀元為單位，適用罰金罰鍰提高標準條例之結果應
        提高十倍者，對被告而言，並無不利（新臺幣與銀元之
        比例為一比三，提高為十倍，換算結果，亦為三十倍）
        。刑法施行法第一條之一係替代罰金罰鍰提高標準條例
        部分條文，與罰金罰鍰提高標準條例罰金額度相同，既
        不發生有利或不利問題，只是將貨幣單位由銀元改為新
        臺幣，並非法律變更刑度之條文，當無比較新舊法問題
        ，逕予適用刑法施行法第一條之一，併此敘明。
（五）、又新修正刑法第五十七條關於科刑時應審酌之事項，其
        中修正後刑法第五十七條第七款「犯罪行為人與被害人
        之關係」，係將修正前同法第八款「犯人與被害人『平
        日』之關係」之「平日」一語刪除，擴大犯罪行為人與
        被害人在犯罪行為上之關係，亦屬科刑時應予考慮之標
        準。修正後同法第八款並增列「犯罪行為人違反義務之
        程度」，此均屬法院就刑之裁量審認標準之明文化，非
        屬法律之變更（見最高法院九十五年五月二十三日第八
        次刑庭會議決議亦同此意旨），自無新修正之刑法第二
        條第一項規定之適用，附此說明。
參、無罪部分：
一、按犯罪事實應依證據認定之，無證據不得認定犯罪事實；不
    能證明被告犯罪者，應諭知無罪之判決，刑事訴訟法第一百
    五十四條第二項、第三百零一條第一項前段分別定有明文。
    又所謂認定犯罪事實之證據，係指足以認定被告確有犯罪行
    為之積極證據而言，如未發現相當證據，或證據不足以證明
    ，自不能以推測或擬制之方法，以為裁判基礎。且刑事訴訟
    上證明之資料，無論其為直接證據或間接證據，均須達於通
    常一般人均不致於有所懷疑，而得確信其為真實之程度，始
    得據為有罪之認定，若其關於被告是否犯罪之證明未能達此
    程度，而有合理性懷疑之存在，致使法院無從形成有罪之確
    信，根據「罪證有疑，利於被告」之證據法則，即不得遽為
    不利被告之認定，其以情況證據（即間接證據）斷罪時，尤
    須基於該證據在直接關係上所可證明之他項情況事實，本乎
    推理作用足以確證被告有罪，方為合法，不得徒憑主觀上之
    推想，將一般經驗上有利被告之其他合理情況逕予排除，最
    高法院著有七十六年度臺上字第四九八六號、三十二年度上
    字第六七號判例意旨可資參照。
二、公訴意旨另略以：被告乙○基於概括犯意，於八十四年七月
    八日與丁○○共謀，持前揭土地中之土城子段四二四－三六
    地號（重測後編為學南段一○二二地號）、四二四－九二地
    號（重測後編為學南段一○三七地號）、四二四－九三地號
    （重測後編為學南段一○二九及一○二九－一地號）、四二
    四－九四地號（重測後編為學南段一○三○及一○三○－一
    地號）、四二四－一四三地號（重測後編為鹿北段八六二及
    八六二－一地號）等土地補發之所有權狀等文件，委由不知
    情之代書向臺南市安南地政事務所虛偽設定金額為四百七十
    萬元之抵押權登記，以丁○○為抵押權人，設定四十七分之
    二十二之抵押權（其中己○○占四十七分之二十五，為虛偽
    設定，業如前揭論罪科刑部分所載）；被告乙○又於同年九
    月二十日，委由不知情之代書持前揭已出售土地中之土城子
    段四二四－三地號（重測後編為學南段九九○及九九○－一
    地號）土地補發之所有權狀等文件，向台南市安南地政事務
    所虛偽設定金額為八百九十萬元之最高限額抵押權登記，而
    以林慶南為抵押權人，而使地政機關承辦公務員將該不實之
    事項登載於職務上掌管之土地登記簿，足生損害於甲○○及
    土地登記之正確性，因認被告乙○及丁○○均涉有刑法第二
    百十四條使公務員登載不實之罪嫌等語。
三、公訴人認被告乙○及丁○○涉有上開犯行，無非係以告訴人
    甲○○、不動產買賣合約書、切結書、臺南市安南地政事務
    所公告及土地登記申請書、印鑑證明、土地登記簿謄本為論
    述之依據。訊據被告乙○堅詞否認有何虛偽設定抵押權之犯
    行，辯稱：「我確實有欠丁○○一百七十萬元」等語（見本
    院卷第九八頁），被告丁○○亦堅決否認有何共同使公務員
    登載不實之犯行，辯稱：「乙○是向我借錢，有借錢才設定
    抵押權」等語（見本院卷第九八頁）。經查：
（一）、被告乙○供稱：「（你欠丁○○多少錢？）一百七十萬
        元」，「我有欠丁○○一百七十萬元」等語（見偵二卷
        第八十頁、本院卷第九八頁），經核與其以證人身分所
        證述：「我只有單純用支票跟他借錢，總數欠他一百七
        十萬元」，「（你開的票在八十三年十二月是否就已經
        跳票？）是的，那時候我經濟不好」，「（你是否於民
        國八十四年七月二日將已出售土地中之土城子段二四－
        三六地號（重測後編為學南段一○二二地號）、四二四
        －九二地號（重測後編為學南段一○三七地號）、四二
        四－九三地號（重測後編為學南段一○二九及一○二九
        －一地號）、四二四－九四地號（重測後編為學南段一
        ○三○及一○三○－一地號）、四二四－一四三地號（
        重測後編為鹿北段八六二及八六二－一地號）等五筆土
        地設定抵押權登記給丁○○及己○○？）因為我有欠丁○○一百七十萬元，我跟丁○○說我經濟不好，然後之
        前土地的所有權狀林慶南已經幫我重新申請出來了，所
        以我就將前開五筆土地的所有權狀拿給丁○○」，「（
        丁○○是否知道前揭五筆土地你之前已經賣給甲○○，
        後來林慶南幫你補發土地所有權狀？）他應該不知道」
        等語（見本院卷第二二一頁至第二二八頁），足證被告
        乙○於八十三年十二月間因經濟情況欠佳，因此將其已
        出售土地中之土城子段二四－三六地號（重測後編為學
        南段一○二二地號）、四二四－九二地號（重測後編為
        學南段一○三七地號）、四二四－九三地號（重測後編
        為學南段一○二九及一○二九－一地號）、四二四－九
        四地號（重測後編為學南段一○三○及一○三○－一地
        號）、四二四－一四三地號（重測後編為鹿北段八六二
        及八六二－一地號）土地所有權狀先交由不知情之被告
        丁○○，以擔保其所積欠之債權，嗣後並由被告乙○提
        議，由被告乙○設定抵押權予被告丁○○無訛，而觀諸
        被告乙○亦證稱被告丁○○對於其已出售前開五筆土地
        予甲○○乙節並不知情，參酌被告丁○○亦證稱：「（
        你是否知道乙○的土地之前已經賣給甲○○了？）他沒
        有說」等語（見本院卷第二三二頁），足證被告乙○設
        定抵押權予被告丁○○時，被告丁○○對於該土地業已
        出賣他人乙節，並不知情，益徵被告丁○○主觀上並無
        使公務員登載不實之犯意，甚為顯然。
（二）、其次，證人乙○亦證稱：「（辦理抵押權設定是你提議
        的，還是丁○○要求的？）是我主動提出的，因為我欠
        他一百七十萬元，所以我拿土地所有權狀抵押給他，等
        到我有錢還他，再將土地所有權狀拿回來，等到我楠西
        那邊蓋房子有成功，我就有錢還他，並把土地權狀要回
        來」等語（見本院卷第二二七頁），經核與被告丁○○
        以證人身分所證述：「（乙○拿給你的土地所有權狀，
        你是否有拿去辦理抵押權設定登記？）我只記得權狀在
        我那邊」，「（乙○拿土地所有權狀給你，是說要押給
        你，還是要設定抵押權登記給你？）是要押給我」，「
        （乙○將土地所有權狀押給你時，乙○是否有同意要將
        前開土地設定抵押權登記給你？）有，他同意，如果他
        不同意怎麼會同意將土地所有權狀拿給我」，「（乙○
        將土地所有權狀押給你，有無說土地要交給你處理？）
        有，他說土地權狀在我這裡任憑我處置」等語互核大致
        相符（見本院卷第二三一頁至第二三二頁），足證被告
        乙○因向被告丁○○貸款之故，乃將其前開土地所有權
        狀交由被告丁○○處理，並同意設定土地抵押權登記無
        訛。因此，參酌當時承辦之代書及證人戊○○證稱：「
        後來去丁○○先生的家裡辦理，乙○及己○○也有來，
        丁○○也有在場，我請他們當場簽名」等語以觀（見本
        院卷第二四一頁），足證被告乙○設定抵押權予被告丁○○，係由被告乙○主動提出，並將土地所有權狀抵押
        予被告丁○○，待被告乙○於楠西鄉所蓋房屋在其資金
        較為活絡後，再將其所積欠被告丁○○之債務清償，而
        將土地權狀要回，因此，由被告乙○同意將其土地中之
        土城子段二四－三六地號（重測後編為學南段一○二二
        地號）、四二四－九二地號（重測後編為學南段一○三
        七地號）、四二四－九三地號（重測後編為學南段一○
        二九及一○二九－一地號）、四二四－九四地號（重測
        後編為學南段一○三○及一○三○－一地號）、四二四
        －一四三地號（重測後編為鹿北段八六二及八六二－一
        地號），委由代書戊○○設定前開土地之抵押權予被告
        丁○○，甚為顯明。從而，自被告乙○及丁○○上揭所
        述，足證二人間確有債權債務關係存在，其設定之抵押
        權，乃為擔保被告乙○向丁○○之借貸關係，從而，委
        由代書戊○○代為辦理前開抵押權設定登記，故被告乙○及丁○○間既確有債權關係存在，其所設定之抵押權
        即非虛偽不實，既非虛偽不實之抵押權設定登記，自無
        使公務員登載不實之結果，當無損害地政機關土地登記
        之正確性及對於甲○○造成其他損害之結果，應可認定
        。
（三）、按關於最高限額抵押權所擔保之債權，雖未記載於土地
        登記簿，然於聲請登記時提出之最高限額抵押權設定契
        約書，有該項債權之記載者，此契約書既作為登記簿之
        附件，自為抵押權效力所及，最高法院八十四年度臺上
        字第一九六七號判例可資參照。依此一判例意旨可知，
        最高限額抵押權所擔保之債權，未必均記載於土地登記
        簿上，亦即，最高限額抵押權並非一設定開始，即有債
        權關係存在，而是經過一定期間之計算，最後對於該債
        權持續發生之過程中作結算後，依該結算後之債權作為
        最高限額抵押權之範圍。經查：被告乙○以證人之身分
        證稱：「（林慶南拿你的土地去設定抵押權登記，你是
        否知道？）我知道，因為他說我欠他錢，所以要拿我土
        地讓他去辦理抵押權設定登記」等語（見本院卷第二二
        八頁），並有土地抵押權設定契約書及土地登記申請書
        各一紙附卷可參（見偵二卷第四三頁至第五六頁），足
        證被告乙○與林慶南係基於設定最高限額抵押權之意思
        而設定最高限額抵押權之登記，甚為明確，由此可知，
        被告乙○設定八百九十萬元之最高限額抵押，固然設定
        當時未產生任何債權債務關係，然最高限額抵押本即無
        須先產生債務債務關係即可設定，質言之，最高限額抵
        押係俟後來產生之債權債務關係，作為其抵押權之範圍
        ，參酌證人辛○○亦證稱：「（辦的時候你有無看過在
        場被告乙○？）有，他有在林慶南家中，辦的時候他有
        在場」等語（見本院卷第二四七頁），準此以觀，由於
        最高限額抵押具有非必先產生債權之特徵，而被告乙○
        向林慶南所借貸之金額係斷斷續續產生，並非一開始設
        定最高限額抵押權時，即必有債務存在，因此被告乙○
        願意當場設定最高限額抵押八百九十萬元，應係林慶南
        用以擔保其將來對被告乙○產生之各次債權所致，始會
        以被告乙○所有四二四－三號地號作為最高限額抵押權
        之登記依據，應可認定。
（四）、準此，關於被告乙○設定抵押權予被告丁○○及設定最
        高限額抵押予林慶南之部分，尚難達到確信其所設定之
        抵押權均屬虛偽之高度心證，被告乙○與丁○○所設定
        之抵押權，及被告乙○與林慶南間所設定之最高限額抵
        押權部分，仍有可能確實存在，既仍有可能確實存在，
        則被告二人是否確有使公務員登載不實之行為及主觀上
        有無使公務員登載不實之行為，即尚有可疑。此外，告
        訴人甲○○之指述僅係針對被告乙○及己○○前開論罪
        科刑之部分，尚未及於本案關於其與林慶南間之指述，
        況且，本案之不動產買賣合約書、切結書、臺南市安南
        地政事務所公告及土地登記申請書、印鑑證明、土地登
        記簿謄本均係用以證明前開論罪科刑之部分，至於記載
        最高限額抵押之部分僅土地登記申請書及土地登記謄本
        而已，土地登記僅得證明最後設定之結果，至於是否確
        屬虛偽，仍應有其他證據加以證明，尚難僅憑土地登記
        申請書及土地登記謄本，即認定其登記確屬不實，進而
        推論其有使公務員登載不實之犯行。故本案既仍有上開
        合理懷疑之處，對於被告二人有利之部分猶有空間存在
        ，自不得遽為不利被告二人之認定。
四、綜上各情相互酌參，本件依公訴人前開所舉證據及本院調查
    所得，既尚不足以使本院排除合理之懷疑，而達確信被告乙○及丁○○、被告乙○設定抵押權予林慶南均有檢察官所指
    犯行之心證前，就此有共同使公務員登載不實之犯行既仍有
    懷疑，揆諸前開說明，即不得遽為不利被告二人之認定，惟
    其中關於被告乙○與被告丁○○間設定抵押權之部分，公訴
    人認與前開被告乙○論罪科刑之部分有舊法連續犯裁判上一
    罪之關係，被告乙○關於此部分即不另為無罪之諭知，僅就
    被告丁○○之部分依法諭知無罪之判決，以昭審慎。
據上論斷，應依刑事訴訟法第第二百九十九條第一項前段、第三
百零一條前段，現行刑法第二條第一項前段、但書、第二百十四
條，修正後刑法第二十八條、廢止前刑法第五十六條、第四十一
條，廢止前罰金罰鍰提高標準條例第一條前段、第二條，刑法施
行法第一條之一第一項、第二項前段，中華民國九十六年罪犯減
刑條例第二條第一項第三款、第七條、第九條，判決如主文。
本案經檢察官庚○○到庭執行職務
中    華    民    國    97    年     4    月    30    日
                  刑事第四庭    審判長法  官  鄭文祺
                                      法  官  許蕙蘭
                                      法  官  黃翰義
以上正本證明與原本無異。
如不服本判決應於收受本判決後10日內向本院提出上訴書狀，並
應敘述具體理由。如未敘述上訴理由者，應於上訴期間屆滿後20
日內向本院補提理由書狀（均須按他造當事人之人數附繕本）「
切勿逕送上級法院」。
                                      書記官  謝文心
中    華    民    國    97    年    5     月    1     日
附錄本件論罪科刑法條全文：
中華民國刑法第214條
（使公務員登載不實罪）
明知為不實之事項，而使公務員登載於職務上所掌之公文書，足
以生損害於公眾或他人者，處3年以下有期徒刑、拘役或5百元以
下罰金。


司法院資訊處製作；財團法人民間司法改革基金會備份。
